【裁判字號】    98,訴,426
【裁判日期】    981228
【裁判案由】    清償債務
【裁判全文】
臺灣雲林地方法院民事判決               98年度訴字第426號
原      告  中國信託商業銀行股份有限公司
法定代理人  麥克迪諾馬
訴訟代理人  洪曾明秀
            黃碧香
被      告  陳素
上列當事人間請求清償債務事件，本院於民國98年12月16日言詞
辯論終結，判決如下：
    主      文
被告應給付原告新臺幣捌拾貳萬陸仟零拾伍元，及其中新臺幣
捌拾萬壹仟捌佰拾元部分自民國九十七年十一月二十九日起至
清償日止，按年息百分之三點二七計算之利息，暨自民國九十七
年十一月二十九日起至清償日止，按上開利率百分之二十計算之
違約金。
原告其餘之訴駁回。
訴訟費用新臺幣玖仟零拾元由被告負擔十分之九，餘由原告負
擔。
    事實及理由
壹、程序方面：
    本件原告之法定代理人原為羅聯福，嗣於本院審理中已變更
    為麥克迪諾馬，已據其依法聲明承受訴訟，並提出原告之公
    司變更登記表影本在卷可稽，核無不合，應予准許。
貳、實體方面：
一、原告起訴主張：
  (一)訴外人韓明哲於民國83年6 月20日向原告借款新臺幣（下同
    ）2,400,000 元，並提供其名下所有不動產設定抵押權予原
    告作為擔保，約定借款期間自83年6 月20日起至90年6 月20
    日止分期清償，利息採機動利率計付，遲延履行給付本金或
    利息時，除仍按上開利率計息外，逾期在6 個月以內償還者
    ，按上開利率10% 加付違約金，逾期在6 個月以上者，其超
    過6 個月以上部分，按上開利率20% 加付違約金。並約定如
    有停止付款或拒絕承兌或付款者，或任何一宗債務不依約清
    償本金或付息者…等情形，債務視為全部到期。此有訴外人
    韓明哲簽立同一內容之借據暨約定書交予原告收執為證。詎
    上開借款到期後，訴外人韓明哲未依約全數清償，原告乃聲
    請法院拍賣抵押物取償，而被告陳素接獲法院查封通知後
    ，與原告聯絡，表示抵押物係伊向訴外人韓明哲購買，伊不
    知訴外人韓明哲未清償貸款，為免房屋被法拍，遂與原告達
    成協議，由其代為繳清欠款，並同意辦理延期清償2 年。被
    告曾分別於91年4 月、92年11月及94年5 月間三次向原告申
    請延期清償，並同時簽立「併存的債務承擔契約書」及「延
    期清償同意書」予原告收執，並曾多次向原告申請調降利率
    ，其於「併存的債務承擔契約書」所載之借款金額及利率均
    係依簽訂當時之借款本金餘額及利率為之，是與訴外人韓明
    哲於83年6 月20日所簽借據確為同一債權。詎被告自95年2
    月20日後即未依約繳款，雖延期清償到期日為96年6 月20日
    ，惟依「併存的債務承擔契約書」第5 條所載，債務人不按
    期清償即喪失期限利益，債務視為全部到期，嗣經原告3 次
    向臺灣嘉義地方法院聲請拍賣被告所有不動產，始於97年11
    月間由第三人拍定，而延至當時之利率為3.27% （利率已改
    採定儲利率指數加1.35% 計算），故聲請執行時之利率即以
    3.27% 計息，而本案係因拍賣受償不足，就不足受償部分請
    求被告清償，請求金額、利率及起息日即以分配表為準（分
    配表所分配受償之利息、違約金係計算至97年11月28日，故
    利息、違約金起算日為97年11月29日）。為此，爰依併存債
    務承擔契約，提起本件訴訟，請求被告清償債務。
  (二)對被告答辯所為之陳述：
    對於被告辯稱利息太高部分，原告已曾應被告之要求調降利
    率。另會同意讓被告2 年簽一次延期清償申請書，是因被告
    每次都無法繳納應還之金額，所以才會同意延長。且銀行的
    人員不可能跟被告說房子拍賣款項不足清償借款後不會再跟
    被告請求返還借款，依原告公司的規定從來不會同意被告上
    開請求，應該是被告有所誤會。
  (三)並聲明：1.被告應給付原告826,035 元，及自97年11月29日
    起至清償日止按年息3.27% 計算之利息，暨自97年11月29日
    起至清償日止，按上開利率20% 計付之違約金。2.訴訟費用
    由被告負擔。
二、被告則以：
  (一)原告明知本件借款於83年6 月20日開始原告嘉義分行之程序
    有嚴重瑕疵，且又不肯承認錯誤。因83年至94年此11年間，
    借款人韓明哲名稱與擔保物所有權人不相同，故被告無法轉
    移至他家銀行比較低之利率貸款，原告嘉義分行顯然有嚴重
    的行政程序瑕疵。83年至94年間原告利率高的驚人，導致被
    告於94年無力繳納，我從83年6 月開始繳款，大約繳了360
    多萬元，已繳納之金額超過貸款之金額甚多，原告也沒有調
    降過利率，現在，抵押物已被原告聲請拍賣執行完畢，還要
    被告繳納不足的部分，顯然不合理。一般貸款的期間都是10
    年、20年，為何本件貸款期間是7 年，而且還要我每2 年簽
    一次。嗣後我因無力繳納全額借款，向原告請求延長還款期
    間，每期繳納較少金額，惟原告並不同意。且原告臺南分公
    司告知被告既然無法還款，就要拍賣我的房子，並聲稱拍賣
    不足部分不會再向被告請求清償，但原告臺南分公司之承辦
    人員並未簽立書面表示就拍賣不足額部分不再向我請求。
  (二)並聲明：1.原告之訴駁回。2.訴訟費用由原告負擔。
三、本院之判斷：
  (一)訴外人韓明哲於83年6 月20日向原告借款2,400,000 元，並
    提供其名下所有不動產設定抵押權予原告作為擔保，約定借
    款期間自83年6 月20日起至90年6 月20日止分期清償，利息
    採機動利率計付，遲延履行給付本金或利息時，除仍按上開
    利率計息外，逾期在6 個月以內償還者，按上開利率10% 加
    付違約金，逾期在6 個月以上者，其超過6 個月以上部分，
    按上開利率20% 加付違約金。並約定如有停止付款或拒絕承
    兌或付款者，或任何一宗債務不依約清償本金或付息者…等
    情形，債務視為全部到期。詎上開借款到期後，訴外人韓明
    哲未依約全數清償，原告乃聲請法院拍賣抵押物取償，而被
    告陳素接獲法院查封通知後，與原告聯絡，表示抵押物係
    被告向訴外人韓明哲購買，被告不知訴外人韓明哲未清償貸
    款，被告為免其所有之房屋被法拍，遂與原告達成協議，由
    被告代為繳清欠款，並同意辦理延期清償2 年。此後被告曾
    分別於91年4 月、92年11月及94年5 月間三次向原告申請延
    期清償，並同時簽立「併存的債務承擔契約書」及「延期清
    償同意書」予原告收執。詎被告自95年2 月20日後即未依約
    繳款，雖延期清償到期日為96年6 月20日，惟依「併存的債
    務承擔契約書」第5 條所載，債務人不按期清償即喪失期限
    利益，債務視為全部到期，嗣經原告3 次向臺灣嘉義地方法
    院聲請拍賣被告所有不動產，始於97年11月間由第三人拍定
    ，而延至當時之利率為3.27% 等情，業據原告提出訴外人韓
    明哲所簽立之借據、併存的債務承擔契約書3 紙、延期清償
    申請書、延期清償借款同意書、同意書、放款帳戶利率查詢
    資料、土地及建築改良物抵押權設定契約書及他項權利證明
    書、土地及建物登記謄本、臺灣嘉義地方法院民事執行處97
    年12月27日嘉院和97執速字第24691 號函、強制執行金額計
    算書分配表、分配結果彙總表等，復為被告所不爭執，足堪
    認定為真實。
  (二)按債務承擔，有免責的債務承擔及併存的債務承擔之別，前
    者於契約生效後原債務人脫離債務關係，後者為第三人加入
    債務關係與原債務人併負同一之債務，而原債務人並未脫離
    債務關係。又按第三人與債權人訂立契約承擔債務人之債務
    者，其債務固於契約成立時移轉於該第三人，惟第三人與債
    權人訂立之契約，係由該第三人加入為債務人，而與原債務
    人就同一債務各負全部給付之責任者，雖學說上稱為重疊的
    債務承擔，究與民法第300 條所規定之免責的債務承擔不同
    ，原債務人就其債務仍與該第三人連帶負其責任（最高法院
    49年度臺上字第2090號、23年度上字第1377號判例意旨可憑
    ）。又按連帶債務之債權人，得對於債務人中之一人或數人
    ，或其全體，同時或先後請求全部或一部之給付，民法第27
    3 條第1 項亦定有明文。本件觀諸被告簽立之併存的債務承
    擔契約書內容為「立併存的債務承擔契約書人陳素卿（以下
    簡稱債務承擔人）茲就韓明哲（以下簡稱原債務人）積欠中
    國信託商業銀行（以下簡稱貴行）之債務為併存的債務承擔
    ，願負履行清償責任。債務承擔人願併存的承擔原債務人向
    貴行所借貸款項及利息、違約金；債務承擔人與原債務人應
    連帶負責於每月20日向貴行繳息一次」；另觀被告簽立之延
    期清償申請書，其中內容有「申請人（即陳素卿）對原債務
    人續負連帶清償之責任，絕無異議」，足知本件原借款人即
    訴外人韓明哲並未脫離債務關係，且被告陳素卿復加入該債
    務關係與韓明哲就2,400,000 元借款之同一債務各負全部給
    付之責，則本件併存的債務承擔契約書及延期清償申請書之
    性質應屬併存債務承擔之約定，被告就上開借款債務，自應
    與訴外人韓明哲連帶負責，另揆諸前揭連帶債務之規定，原
    告自得單獨對被告為全部借款之請求，是以，原告請求被告
    給付借款，於法有據。
  (三)被告雖以前詞抗辯，惟查：
    1.債務人向銀行借款，並徵提他人之不動產，為銀行設定抵
      押權，以擔保借款償還之情形所在多有，可謂係社會交易
      常態，只要不動產所有人同意提供不動產為他人設定抵押
      ，債權銀行亦接受抵押權之設定而同意借款予債務人，即
      可順利完成借貸及設定抵押權之法律行為，又基於抵押權
      為擔保物權之特性，殊無必要債務人及抵押物所有人定為
      同一人。故本件向原告借款之人為訴外人韓明哲，而抵押
      物所有人為被告，二者並非同一人，並無何違法或不當之
      情形。因而被告據此稱原告之放貸行為有瑕疵云云，並不
      足採。
    2.又借款人與抵押物所有人並非同一人，對債務人轉貸，以
      獲得較優惠之貸款利率與否不生影響。債務人能否轉貸全
      依其償債能力、提供擔保物之價值，而依市場法則決之，
      故被告稱本件借款人為訴外人韓明哲，其僅為抵押物所有
      人，二者非同一人，造成其簽立併存的債務承擔契約承擔
      訴外人韓明哲之債務後，無法轉貸，而必需接受原告較高
      之借款利率云云，應有誤會。
    3.被告雖又辯稱原告所定之借款利息過高，被告已還款超過
      本金，原告卻始終未降息云云，惟本件訴外人韓明哲向原
      告借款之時間係83年間，被告簽立併存的債務承擔契約時
      間91年4 月、92年11月及94年5 月，原告依當時較高之市
      場利率與訴外人韓明哲及被告簽訂借款契約及併存的債務
      承擔契約，其利率又未超過法定利率，且為訴外人韓明哲
      及被告所自願簽訂，基於契約嚴守原則，當不容被告於嗣
      後任意主張約定利率過高，況原告就本件借款已於91年4
      月間將放款利率由年利率（下同）8.13% ，調降為7.2%，
      再於92年1 月間將放款利率調降為6.25% ，又於92年3 月
      間將放款利率調降為5.23% ，復於92年6 月間將放款利率
      調降為4.7%，有原告所提出之個人授信變更事項專用簽呈
      4 紙在卷可查，且原告起訴請求之利率僅為3.27% ，並無
      被告所稱原告無視市場利率降低，而仍維持高額利率之顯
      失公平情形。況約定利率乃金融機構衡量市場利率，評估
      風險，參酌一般客觀事實、社會經濟狀況、債務人償債能
      力及信用狀況、提供擔保物之價值等為衡量標準與債務人
      所作之約定，並為金融機構實施有年之通例，且受金融主
      管機關之監督，故被告稱本件約定利息過高云云，亦不可
      採。
    4.被告雖稱原告臺南分行曾向其表示將其所有之抵押不動產
      拍賣後，就不足金額，將不再向其求償云云，惟此並不合
      金融機構處理逾期未收款業務常情，被告又不能舉證以實
      其說，當無從認定原告確有此等拋棄未受償債權之表示。
  (四)又按稱消費借貸者，謂當事人一方移轉金錢或其他代替物之
    所有權於他方，而約定他方以種類、品質、數量相同之物返
    還之契約。借用人應於約定期限內，返還與借用物種類、品
    質、數量相同之物。遲延之債務，以支付金錢為標的者，債
    權人得請求依法定利率計算之遲延利息。但約定利率較高者
    ，仍從其約定利率。當事人得約定債務人於債務不履行時，
    應支付違約金。民法第474 條、第478 條前段、第233 條第
    1 項、第250 條第1 項分別定有明文。本件被告為系爭併存
    債務承擔契約之債務人，竟未依約按期清償，依兩造之前開
    約定，借款視為全部到期，並應給付約定之利息及違約金。
    又因強制執行案件執行所得價款，如債權人與債務人未指定
    受償之順序，則抵充之順序為：執行費用、利息、本金，最
    後才是抵充違約金。則依原告提出臺灣嘉義地方法院97年度
    執字第24691 號執行案件之分配表（臺北地方法院98年度審
    訴字第3441號卷第10頁），原告於該案件執行之結果，共受
    償875,881 元，其中24,130元為執行費用，其中137,458 元
    為利息（自95年2 月21日起至97年11月28日止），餘714,29
    3 元為本金；未受償部分為本金801,830 元（1,516,123 －
    714,293），及自97年11月29日起至清償日止，按年利率3.2
    7%計算之利息，及按上開利率20% 計算之違約金，暨已核算
    產生尚未受償之違約金24,205元（自95年3月22日起至97年
    11月28 日止）。故原告請求被告給付826,035 元（801,830
     ＋24,205），及其中801,830 元自97年11月29日起至清償
    日止按年息百分之3.27% 計算之利息，暨自97年11月29日起
    至清償日止，按上開利率20% 計付之違約金，為有理由，應
    予准許。逾此部分（超過801,830 元而計算利息及違約金部
    分）為無理由，應予駁回。
四、訴訟費用負擔之依據：民事訴訟法第79條。
中    華    民    國    98    年    12    月    28    日
                  民事第二庭  法  官  楊昱辰
以上正本係照原本作成。
如對本判決上訴，須於判決送達後20日之不變期間內，向本院提
出上訴狀。
中    華    民    國    98    年    12    月    28    日
                              書記官  林美鳳

司法院資訊處製作；財團法人民間司法改革基金會備份。
